【裁判字號】    97,上更(一),91
【裁判日期】    980227
【裁判案由】    損害賠償等
【裁判全文】
臺灣高等法院民事判決                97年度上更(一)字第91號
上  訴  人  新陸開發股份有限公司
                        之1
法定代理人  乙○○
訴訟代理人  方智雄律師
被上訴人    甲○○
            丙○○
共      同
訴訟代理人  陳昆明律師
上列當事人間損害賠償等事件，上訴人對於中華民國93年6月25
日臺灣臺北地方法院93年度訴字第529號第一審判決提起上訴，
並為訴之追加，經最高法院發回更審，本院於98年2月18日言詞
辯論終結，判決如下：
    主  文
原判決關於駁回上訴人後開第二項之訴及其假執行之聲請，暨該
訴訟費用部分均廢棄。
被上訴人甲○○應給付上訴人新台幣參仟柒佰伍拾元，及自民國
九十二年十一月二十四日起至清償日止按年息百分之五計算之利
息。被上訴人甲○○應再給付上訴人新台幣壹佰肆拾參萬玖仟柒
佰元及自九十二年十一月二十四日起至清償日止按年息百分之五
計算之利息。
其餘上訴及追加之訴均駁回。
廢棄改判部分第一、二審及發回前第三審訴訟費用，由被上訴人
甲○○負擔。駁回上訴部分第二審及發回前第三審訴訟費用由上
訴人負擔。追加之訴訴訟費用由被上訴人甲○○負擔二分之一，
餘由上訴人負擔。
    事實及理由
一、按於第二審為訴之變更或追加，非經他造同意，不得為之。
    但請求之基礎事實同一者，不在此限。民事訴訟法第446條
    第1項、第255條第1項第2款定有明文。上訴人新陸開發股份
    有限公司（下稱新陸公司）於原審係主張被上訴人處理委任
    事務有過失，依民法第535條、第544條規定訴請被上訴人共
    同給付新陸公司新台幣（以下同）7500元及自92年11月24日
    起至清償日止按年息5%計算之利息。嗣於本院追加依會計師
    法第40條第1項、第41條、第42條第1項、民法第544條、第
    220 條第1項、第226條第1項為請求（見本院上易卷二第77
    、131 、179、207頁），而除原所請求之7500元本息外，另
    擴張請求287萬9400元及自92年11月24日起至清償日止按年
    息5%計算之利息（見本院上易卷二第178、179頁）。惟其主
    張事實均為被上訴人受新陸公司委任處理節稅事宜，收取酬
    金287 萬9400元，詎被上訴人身為專業會計師，不但未告知
    因財政部解釋令函變更，原定節稅計劃已不可行，反作錯誤
    指示，續為辦理減資，致不僅未收節稅效果，新陸公司被財
    政部台北市國稅局科處漏稅罰鍰7500元，公司股東亦遭科處
    數億餘元罰鍰。是上訴人先後主張之基礎事實應屬同一，揆
    諸首揭規定，所為訴之追加，應予准許，合先敘明。
二、上訴人主張：上訴人新陸公司為將民國86年間出售內湖土地
    之所得16億4679萬1946元分配予股東並使股東免納所得稅，
    經股東會決議，於86年10月8日委由被上訴人依其所提系爭
    租稅規劃方案，辦理資本公積轉增資暨補辦公開發行及減資
    發還股款。詎被上訴人辦理減資過程中，未注意其據以辦理
    節稅之財政部函釋自87年11月1日起不再援用，致當時以減
    資發還股款方式節稅已不可行，卻繼續辦理減資，並告知上
    訴人新陸公司免填列扣繳憑單予各股東及各股東免申報綜合
    所得稅，致分別為財政部台北市國稅局（下稱台北市國稅局
    ）處罰鍰7500元，而受有損害。爰依民法第535條、第544條
    規定請求被上訴人給付新陸公司7500元及自92年11月24日起
    至清償日止按年息5%計算之利息。原審為上訴人全部敗訴之
    判決，上訴人不服提起上訴，並為訴之追加，主張上訴人新
    陸公司因本件委任契約支付被上訴人酬金287萬9400元，卻
    未達節稅之目的，上訴人新陸公司亦受有該部分損害，被上
    訴人應予賠償。而被上訴人身為專業會計師，處理委任事務
    有過失，對於委託事件有不正當行為或違反或廢弛其業務上
    應盡之義務等情，除依民法第535條、第544條規定外，追加
    依會計師法第40條第1項、第41條、第42條第1項、民法第
    220條第1項、第226條第1項為請求。其上訴聲明：(1)原判決
    關於駁回上訴人後開請求部分廢棄。(2)被上訴人應共同給付
    上訴人7500元及自92年11月24日起至清償日止按年息5%計算
    之利息(3)願供擔保請准宣告假執行。追加聲明：(1)被上訴人
    應共同給付上訴人287萬9400元及自92年11月24日起至清償
    日止按年息5%計算之利息。(2)願供擔保請准宣告假執行。
三、被上訴人則以：系爭委任契約之當事人為上訴人新陸公司及
    被上訴人甲○○，被上訴人丙○○非契約當事人，新陸公司
    不應對丙○○為任何請求。且上訴人新陸公司委託被上訴人
    甲○○辦理資本公積轉增資暨補辦公開發行及減資，並不涉
    及為股東辦理節稅，被上訴人甲○○依財政部81年5月29日
    、69年5月8日函釋及相關法令規定，提出之系爭租稅規劃方
    案正確無誤，財政部81年5月29日及69年5月8日函釋雖經財
    政部核定自87年11月1日起不再援用，惟無溯及既往之效力
    ，被上訴人甲○○繼續辦理減資，並無過失，台北市國稅局
    認上訴人新陸公司未申報免扣繳憑單，而處以罰鍰，於法不
    合。另申報免扣繳憑單非被上訴人甲○○受委任之事務，被
    上訴人甲○○已完成資本公積轉增資暨補辦公開發行及減資
    等事宜，並無債務不履行情事等語，資為抗辯。其答辯聲明
    ：上訴及追加之訴均駁回。
四、查新陸公司於87年間以出售土地增益之資本公積辦理轉增資
    ，經經濟部於87年4月23日發文核准，嗣於88年1月28日申報
    減資，經台北市政府建設局於88年4月19日核准。而新陸公
    司未依限申報88年度免扣繳憑單，經台北市國稅局處罰鍰
    7500元。其股東並因辦理88年度綜合所得稅結算申報短漏報
    所得額，而分別遭台北市國稅局科處罰鍰。其股東楊勝雄、
    許國宏、陳茂松、王福助、游怡華不服其罰鍰處分，提起訴
    願均遭駁回，渠等並提起行政訴訟，亦分別遭最高行政法院
    及台灣高等行政法院判決敗訴確定在案。此為兩造所不爭執
    ，並有新陸公司發行新股暨補辦公開發行申請書、減少資本
    申報書、台北市國稅局處分書、違章案件罰鍰繳款書、經濟
    部87年4月23日公文函稿、台北市政府建設局88年4月19日建
    一字第88273913號函、最高行政法院96年度判字第00297 號
    、96年度判字00869號、96年度判字第00388號、96年度判字
    01897號、95年度判字第01878號、93年度訴字第02202號判
    決附卷可稽（見本院卷一第36至87、118、120、165、168
    頁、原審卷第33至35、37頁），並經本院依職權調閱新陸公
    司登記卷查明無訛。
五、上訴人新陸公司主張被上訴人甲○○、丙○○受新陸公司委
    任承辦該公司以增資、減資方式節稅事宜，惟被上訴人憑以
    辦理節稅依據之財政部81年5月29日台財稅字第810140011號
    函及69年5月8日台財稅字第33694號函，業經財政部於87年9
    月21日以台財稅字第871965366號函核定自87年11月1日起不
    再援用，詎被上訴人未為告知，並為錯誤指示繼續辦理前開
    事宜，新陸公司及各股東誤信其言，未填列扣繳憑單並扣繳
    稅款，致不僅未達節稅目的，反遭台北市國稅局科處罰鍰。
    爰依民法第535條、第544條、第220條第1項、第226條第1項
    、會計師法第40條第1項、第41條、第42條第1項請求被上訴
    人賠償損害即罰鍰7500元及已付酬金287萬9400元，合計288
    萬6900元本息等語。被上訴人則以前詞置辯。經查：
(一)卷附86年10月8日二份委託書首段分別載明「茲委任南台聯合
  會計師事務所甲○○會計師辦理本公司資本公積轉增資暨補辦
  公開發行等事宜」、「茲委任南台聯合會計師事務所甲○○會
  計師辦理本公司減資事宜。」（見原審卷第14、17頁），觀其
  文義，新陸公司顯係委任甲○○會計師個人辦理前開事宜，至
  「南台聯合會計師事務所」之記載僅係表彰甲○○工作之事務
  所名稱，而非委任該事務所。此觀該二紙委託書下方就受任人
  、會計師雖分別記載「南台聯合會計師事務所」、「甲○○」
  ，惟僅蓋有「甲○○會計師」印文，而無南台聯合會計師事務
  所之印文，益徵甲○○係個人受任，而無代表南台聯合會計師
  事務所之情事。參以上訴人迭次表明該公司與南台會計師事務
  所其餘會計師不認識亦無往來，故本件委任係個人受任，非合
  夥之事務所（見本院上易卷二第150、177、201頁、本院卷一
  第172、173頁）。顯見本件委任契約係存在於新陸公司與甲○
  ○個人之間，而與南台聯合會計師事務所無涉。
(二)又依前述，系爭二份委託書均未載有被上訴人丙○○之姓名。
  證人即新陸公司會計李淑清、新陸公司股東游政義均結證稱開
  股東會時，曾請甲○○前來說明，股東會因此同意公司委任甲
  ○○辦理本件節稅事宜等語（見本院上易卷一第76、78頁）。
  而新陸公司87年2月16日86年度股東常會議事錄確記載甲○○
  於當日列席，核與證人李淑清、游政義所述相符（見原審卷第
  79頁）。足證本件受任人僅有甲○○一人，而未包括其妻丙○
  ○。新陸公司雖舉財政部證券暨期貨管理委員會87年月9日
  （87）台財證(一)字第20969號函、88年2月5日（88）台財證(一)
  字第17816號函均送達副本予甲○○、丙○○二人（見本院卷
  一第114、119頁），而謂丙○○亦為本件受任人云云。惟系爭
  委任契約當事人僅有甲○○及新陸公司，詳如前述。至甲○○
  受任後，將系爭增資、減資手續交予何人辦理，乃其內部關係
  ，要難以他人受甲○○指示辦理相關事務即謂該他人亦屬系爭
  委任契約當事人。是財政部證券暨期貨管理委員會將前開二函
  文副本送達甲○○及丙○○，僅係本於主管機關地位通知簽證
  會計師，核與委任契約成立與否係屬二事，並無必然之關聯，
  自不得逕據此認定新陸公司與丙○○間有委任關係存在。新陸
  公司此節主張尚無可取。
(三)被上訴人甲○○固辯稱伊已完成資本公積轉增資暨補辦公開發
  行及減資等事務，而申報免扣繳憑單非被上訴人甲○○受委任
  之事務，伊無債務不履行情事云云。惟查，新陸公司因出售內
  湖土地而獲利約16億元，甲○○就前開土地出售所得於86年9
  月1日為新陸公司提出租稅規劃，其內容分析：「若公司將土
  地增益列入銷貨收入，再轉入未分配盈餘，則公司面臨未分配
  盈餘超過資本額，強迫分配予股東，原股東取得現金分配，則
  應納之個人綜合所得稅巨大，最高稅率達40%，則全體股東就
  16億之盈餘應納之所得稅可能達6億4仟萬元。」故規劃「三、
  於87年2月中召開股東會決權利用資本公積轉增資13億，並同
  時檢送相關文件送財政部證券管理委員會申請公開發行。四、
  於87年4月底前辦妥增資之相關手續印製完成新股票交付股東
  。五、於88年1月底完成結算87年之財務報表，並召開股東會
  決權減資至1億元，以現金12億發回原股東收回股票。六、於
  88 年3月底前完成減資手續，重新印製股票，並發回各股東現
  金，收回原印發之股票。七、可利用現行法律上之彈性，節省
  巨額之綜合所得稅。」（見原審卷第9至13頁），新陸公司並
  依此書立委託甲○○辦理資本公積轉增資暨補辦公開發行、減
  資之二紙委託書（見原審卷第15至19頁）。可見新陸公司係委
  託甲○○規劃節稅事宜及為節稅目的辦理相關增資、公開發行
  及減資手續。而證人即新陸公司董事游政義證稱：新陸公司有
  開股東會，請甲○○會計師來對股東說明，股東希望合法才辦
  。甲○○會計師說可以增資減資的方式合法節稅。是他在股東
  會說明後，股東會才同意新陸公司委託他辦理（見本院上易卷
  一第78頁）。證人即新陸公司會計李淑清並結證稱：86年增資
  以前，公司有開股東會，決議委任張會計師，甲○○會計師當
  時有列席，他說賣土地的錢轉到資本公積，再由資本公積轉增
  資，可以免個人綜合所得稅，不必申報，他說10多億元如果扣
  綜合所得稅的，每位股東都會適用40%的稅率，所以可以替每
  位股東節很多稅，股東大會因此通過委任甲○○會計師。資本
  公積轉增資後，我懷疑可以節稅，曾請教甲○○會計師是否要
  開扣繳憑單，他說免稅不必開等語（見本院上易卷一第76至77
  頁）。且甲○○於88年4月23日出具之說明書亦明確記載：「
  貴公司辦理上述減資，發還現金予原股東，依財政部稅制委員
  會編制之所得稅法令彙編中財政部69.5.8台財稅第33694號函
  釋示"公司減資以現金收回原利用資本公積轉增資配發之股票
  屬轉讓股票行為"，復依所得稅法第4條之1規定"自中華民國79
  年1月1日起，證券交易所得停止課徵所得稅"，據此貴公司於
  發放現金收回利用資本公積配發之股票時，免予扣繳稅款，並
  免予填列扣繳憑單予各股東；另各股東因減資收回之現金屬免
  稅所得，各股東於申報民國88年度綜合所得稅時，免予申報為
  所得繳納綜合所得稅。」（見原審卷第30頁）足證甲○○受任
  範圍係藉增資、減資方式以達節稅目的，非單純辦理增資、減
  資；且新陸公司係因甲○○告知免稅及指示無庸開立扣繳憑單
  ，始未為開立。
(四)甲○○復辯稱依財政部69年5月8日台財稅第33694號函及81年5
  月29日台財稅第810140011號函，新陸公司辦理增、減資後，
  其股東確可免課徵所得稅云云。查財政部69年5月8日台財稅第
  33694號函及81年5月29日台財稅第810140011號函固分別釋示
  ：「公司辦理減資以現金收回資本公積轉增資配發之增資股票
  ，經核非屬盈餘分配，而屬該項股票轉讓之性質。」、「股份
  有限公司處分固定資產（土地）之溢價收入，應列入資本公積
  ，股東取得公司利用資本公積轉增資配發之記名股票，於取得
  時，免予計入當年度所得課徵所得稅。但股東嗣後將此類股票
  轉讓時，應按全部轉讓價格作為轉讓年度之證券交易所得，依
  所得稅法第4條之1規定，自79年1月1日起，停止課徵所得稅。
  」（見原審卷第31、32頁）惟前開69年5月5日台財稅第33694
  號函經財政部檢討認該函與該部84台財稅第841611446號函核
  示原則不一致，且易引發租稅規避，造成租稅不公；81年5月
  29日台財稅第810140011號函核示意旨易引發租稅規避，不符
  公平原則，均免列入87年版「所得稅法令彙編」。且財政部並
  以87年9月21日台財稅第871965366號函核定該部及各權責機關
  在87年8月20日前發布之所得稅釋示函令，凡未編入87年版「
  所得稅法令彙編」者，自87年11月1日起，非經該部重行核定
  ，一律不再援引適用（見原審卷第20至22頁）。而新陸公司係
  於87年4月23日辦理轉增資，於88年1月28日申報減資，經台北
  市政府建設局於88年4月19日核准，業如上述。是新陸公司於
  辦理減資時，前開二函釋已不得再行援用。被上訴人甲○○身
  為專業會計師，受新陸公司委任規劃及辦理增資、減資以達節
  稅目的，應於前開二函釋停止援用，致原訂節稅計劃不可行時
  ，本應即時向新陸公司報告，其未為告知並繼續辦理減資程序
  ，顯有違善良管理人之注意義務。
(五)次查，新陸公司於89年1月17日檢具前開財政部87年9月21日台
  財稅第871965366號函向被上訴人甲○○質疑，甲○○猶答覆
  「有關所詢之問題，其中解釋均針對辦理解散、清算之公司作
  出解釋，非針對減資作說明」，有傳真文件及回函可稽（見原
  審卷第25、28頁）。證人李淑清並證稱：公司董事吳登樹之子
  在會計師事務所工作，懷疑增資、減資方式可以節稅，曾傳真
  資料給伊，伊於89年1月17日傳真給甲○○，甲○○在當天就
  傳真上開回函予伊，88年度所得稅，應該在89年申報，如果甲
  ○○告知，股東都會願意繳納，也不會有罰鍰等語（見本院上
  易卷一第76頁）。顯見甲○○於新陸公司詢問時，猶堅持可藉
  由減資而達節稅目的，而無視前開二函釋已停止援用，其有過
  失至為灼然。
(六)查新陸公司因未依限申報88年度免扣繳憑單，經台北市國稅局
  處罰鍰7500元。其股東並因辦理88年度綜合所得稅結算申報短
  漏報所得額，而分別遭台北市國稅局科處罰鍰。其股東楊勝雄
  、許國宏、陳茂松、王福助、游怡華不服其罰鍰處分，提起訴
  願均遭駁回，渠等並提起行政訴訟，亦分別遭最高行政法院及
  台灣高等行政法院判決敗訴確定在案，詳如上述。足證財政部
  自87年11月1日停止適用前開二函釋後，新陸公司股東須就減
  資所取得之股款申報所得稅，且新陸公司亦須依法開立扣繳憑
  單，而無法藉由減資方式為股東節稅。
(七)又查，甲○○受任處理前開增、減資以節稅之租稅規劃，於增
  資階段計收取酬金90萬元，於減資階段收取酬金197萬9400元
  ，合計287萬9400元，此觀卷附委託書之記載甚明（見原審卷
  第16、19頁），並為兩造所不爭執。承前說明，甲○○於財政
  部自87年11月1日停止適用前開二函釋後，本應告知新陸公司
  無法經由減資而達節稅目的，其未為告知並繼續辦理減資，且
  指示新陸公司無庸開立扣繳憑單，致新陸公司及其股東分別遭
  受稅捐機關裁罰。新陸公司據此主張甲○○處理委任事務有過
  失，新陸公司因而受有罰鍰7500元及辦理無益之減資手續支出
  酬金197萬9400元之損害，合計198萬6900元，即有理由。至增
  資部分之酬金，因新陸公司於87年4月間辦理增資時，上開二
  函釋仍屬有效之函令釋示，甲○○依此辦理並收取酬金，並無
  過失或不正當可言。新陸公司主張該部分酬金亦應列入損害，
  自無可採。
(八)按數人負同一債務或有同一債權，而其給付可分者，除法律另
  有規定或契約另有訂定外，應各平均分擔或分受之。民法第
  271條前段定有明文。新陸公司固主張甲○○、丙○○應共同
  賠償損害0000000元本息，然丙○○與新陸公司間並無任何委
  任契約關係存在，業如上述；且新陸公司亦未舉證證明丙○○
  處理本件增資、減資事務時，有何不法或不正當行為。則新陸
  公司依民法第535條、第544條、第220條第1項、第226條第1項
  、會計師法第40條第1項、第41條、第42條第1項規定請求丙○
  ○賠償損害，即無理由。至新陸公司雖因甲○○處理委任事務
  有過失而受有198萬6900元之損害，惟其於原審係請求甲○○
  、丙○○共同給付7500元，再於本院追加請求甲○○、丙○○
  共同給付287萬9400元，揆諸民法第271條前段規定，本院僅得
  命甲○○分別給付3750元及143萬9700元，合計144萬3450元。
  又新陸公司前於92年11月12日寄發存證信函催告甲○○於文到
  10 日賠償損害，該函於92年11月13日送達，有存證信函及回
  執可稽（見原審卷第41至48頁），故新陸公司主張甲○○應自
  92年11月24日起給付法定遲延利息，亦有理由。
六、從而，新陸公司依民法第535條、第544條、第220條第1項、
    第226條第1項、會計師法第40條第1項、第41條、第42條第1
    項規定請求甲○○給付144萬3450元（原審請求部分為3750
    元，本院追加部分為143萬9700元）及自92年11月24日起至
    清償日止按年息5%計算之利息，洵屬有據，應予准許。逾此
    所為請求，則無理由，應予駁回。原審就上開應准許之3750
    元本息部分，為新陸公司敗訴之判決，並駁回其假執行之聲
    請，尚有未洽，上訴意旨求予廢棄改判，為有理由，爰由本
    院予以廢棄改判如主文第2項所示。至新陸公司於原審請求
    不應准許部分，原判決為其敗訴之判決及駁回假執行之聲請
    ，均無違誤，上訴意旨求予廢棄改判，為無理由，應予駁回
    其上訴。
七、又上訴人雖陳明願供擔保請准宣告假執行，惟其勝訴部分未
    逾150萬元，不得上訴三審，故不為假執行之宣告，併此敘
    明。
八、據上論結，本件上訴為一部有理由，一部無理由，依民事訴
    訟法第450條、第449條第1項、第79條，判決如主文。
中    華    民    國    98    年    2     月    27    日
                  民事第一庭
                      審判長 法  官 張耀彩
                             法  官 林金吾
                             法  官 盧彥如
正本係照原本作成。
如不服本判決，應於收受送達後20日內向本院提出上訴書狀，其
未表明上訴理由者，應於提出上訴後20日內向本院補提理由書狀
（均須按他造當事人之人數附繕本）上訴時應提出委任律師或具
有律師資格之人之委任狀；委任有律師資格者，另應附具律師資
格證書及釋明委任人與受任人有民事訴訟法第466條之1第1項但
書或第2項（詳附註）所定關係之釋明文書影本（但上訴利益未
逾新台幣150萬元者，不得上訴）。
中    華    民    國    98    年    2     月    27    日
                             書記官 鄭兆璋
附註：
民事訴訟法第466條之1（第1項、第2項）：
對於第二審判決上訴，上訴人應委任律師為訴訟代理人。但上訴
人或其他法定代理人具有律師資格者，不在此限。
上訴人之配偶、三親等內之血親、二親等內之姻親，或上訴人為
法人、中央或地方機關時，其所屬專任人員具有律師資格並經法
院認為適當者，亦得為第三審訴訟代理人。


司法院資訊處製作；財團法人民間司法改革基金會備份。
